---
title: "UTS Supervised Learning"
author: "Rafly Priyantama Ramadhan Bagaskara"
date: "`r Sys.Date()`"
output:
  word_document: default
  pdf_document:
    latex_engine: xelatex
  html_document:
    css: style.css
editor_options:
  markdown:
    wrap: 72
---

# Studi Kasus: Audit dan Optimalisasi Model Gaji di PT. Digital Cemerlang

## Latar Belakang

Tim data internal PT. Digital Cemerlang telah mencoba membangun sebuah
model untuk memprediksi gaji karyawan (Gaji_Bulanan) berdasarkan 20
faktor lainnya. Namun, hasil model awal mereka sangat meragukan.
Meskipun model tersebut memiliki kemampuan prediksi yang tampak tinggi,
koefisien (pengaruh) dari beberapa variabel kunci tidak stabil dan
seringkali bertentangan dengan logika bisnis. Terdapat kecurigaan kuat
bahwa ada masalah mendasar dalam data atau metode yang digunakan.

Anda bertindak sebagai konsultan independen yang ditugaskan untuk
melakukan audit menyeluruh. Tugas Anda adalah mengidentifikasi sumber
masalah, membangun model alternatif yang lebih valid dan andal, serta
memberikan rekomendasi akhir kepada manajemen.

## Tujuan

Mendiagnosis kelemahan model linier standar pada dataset yang diberikan,
menerapkan pendekatan pemodelan yang sesuai untuk memperbaiki masalah
tersebut, dan memilih model final terbaik yang seimbang antara akurasi
prediksi dan validitas inferensial.

## Informasi Data

Berikut contoh dari 10 data :

```{r,echo=FALSE}
library(readxl)
df = read_excel("C:/Users/priya/Raw Data Model Prediksi Gaji Bulanan.xlsx")
head(df,10)
```

Dataset terdiri dari 5000 observasi, 1 variabel target (Gaji_Bulanan),
dan 20 variabel fitur.

```{r,echo=FALSE}
# Ambil nama kolom dari dataframe kamu
nama_variabel <- colnames(df)

# Buat data frame dengan deskripsi dan label variabel
daftar_variabel <- data.frame(
  Nama_Variabel = nama_variabel,
  Deskripsi_Singkat = c(
    "Skor kuantitatif yang merepresentasikan level pendidikan formal tertinggi yang dicapai karyawan.",
    "Total masa kerja relevan yang dimiliki karyawan sebelum dan selama di perusahaan, dalam satuan tahun.",
    "Jumlah total pelatihan profesional atau sertifikasi keahlian yang dimiliki karyawan.",
    "Rata-rata jumlah jam kerja karyawan dalam satu minggu.",
    "Akumulasi jumlah proyek yang telah berhasil diselesaikan oleh karyawan.",
    "Nilai hasil tinjauan kinerja tahunan dari atasan, dengan skala 1–100.",
    "Jumlah karyawan yang melapor secara langsung kepada karyawan tersebut (bawahan langsung).",
    "Masa kerja karyawan di PT. Digital Cemerlang, dalam satuan tahun.",
    "Skor kuantitatif yang mengindikasikan level dan kompleksitas tanggung jawab pekerjaan.",
    "Rata-rata frekuensi kerja lembur yang dilakukan karyawan dalam satu bulan.",
    "Jumlah klien aktif yang menjadi tanggung jawab karyawan.",
    "Penilaian kemampuan kepemimpinan berdasarkan observasi atau survei, dengan skala 1–100.",
    "Skor persepsi tingkat stres terkait pekerjaan yang dilaporkan sendiri oleh karyawan.",
    "Skor numerik yang mengukur rata-rata output atau hasil kerja harian karyawan.",
    "Penilaian efektivitas komunikasi interpersonal dan profesional, dengan skala 1–100.",
    "Jumlah kontribusi ide, proses, atau produk inovatif yang telah diimplementasikan.",
    "Persentase tugas dan proyek yang diselesaikan tepat waktu atau lebih awal (%).",
    "Penilaian kemampuan bekerja sama dan berkontribusi dalam tim, dengan skala 1–100.",
    "Skor yang mengukur kecepatan dan kemahiran karyawan dalam mengadopsi teknologi baru.",
    "Estimasi kontribusi finansial yang dihasilkan oleh karyawan untuk perusahaan, dalam jutaan Rupiah per tahun.",
    "Gaji yang diterima karyawan per bulan, dalam satuan jutaan Rupiah."
  ),  
  Variabel = c(paste0("X", seq_len(length(nama_variabel) - 1)), "Y")
)

# Lihat hasilnya
print(daftar_variabel)
```

## Pertanyaan dan Instruksi Pengerjaan

Lakukan analisis secara sistematis sesuai alur di bawah ini. Setiap
klaim atau kesimpulan harus didukung oleh bukti visual (plot) atau
kuantitatif (hasil uji/metrik) dari analisis Anda.

### 1. Konstruksi dan Diagnosis Model Awal

a.  Bangun sebuah model linier dasar (Model A) yang menggunakan semua
    variabel fitur untuk memprediksi Gaji_Bulanan. Sajikan ringkasan
    statistik dari model ini.

```{r, message=FALSE}
library(tidyverse)
library(caret)
library(broom)
library(ggpubr)

# Split data
set.seed(42)
train_index <- createDataPartition(df$Gaji_Bulanan, p = 0.7, list = FALSE)
train_data <- df[train_index, ]
test_data <- df[-train_index, ]

# Model A - OLS dengan semua variabel
model_A <- lm(Gaji_Bulanan ~ ., data = train_data)
summary_model_A <- summary(model_A)
```

```{r,echo=FALSE}
cat("_____RINGKASAN STATISTIK MODEL A_____\n")
print(summary_model_A)
r2_A <- summary_model_A$r.squared

cat("\n_____KINERJA MODEL A_____\n")
cat(sprintf("R²: %.4f", r2_A),"Model menjelaskan 99,3% variasi gaji bulanan, yang artinya sangat baik\n")
cat(sprintf("P-Value: < 2.2e-16"), "Signifikan")

cat("\n_____KESIMPULAN_____\n")
cat("Model ini sangat akurat dalam memprediksi gaji bulanan. Semua variabel signifikan, dengan Tingkat_Pendidikan sebagai variabel terkuat, diikuti oleh Pengalaman_Kerja dan Tingkat_Tanggung_Jawab")
```

b.  Lakukan pemeriksaan diagnostik yang komprehensif terhadap Model A.
    Investigasi setidaknya dua area kritis berikut:

<!-- -->

1.  **Stabilitas dan Independensi Fitur:** Selidiki potensi adanya
    ketergantungan atau redundansi informasi yang kuat di antara
    variabel-variabel fitur. Tunjukkan bukti kuantitatifnya dan jelaskan
    secara rinci bagaimana masalah ini dapat merusak keandalan dan
    interpretasi koefisien model.

```{r, message=FALSE}
library(ggplot2)
library(car)
library(corrplot)

# MATRIKS KORELASI ANTAR VARIABEL FITUR
variabel_fitur <- names(df)[names(df) != "Gaji_Bulanan"]
matriks_korelasi <- cor(df[, variabel_fitur])

# Identifikasi korelasi tinggi (>0.7)
korelasi_tinggi <- which(abs(matriks_korelasi) > 0.7 & upper.tri(matriks_korelasi), arr.ind = TRUE)
```

```{r,echo=FALSE}
cat("Variabel dengan Korelasi Tinggi (>0.7):\n")
if(length(korelasi_tinggi) > 0) {
  for(i in 1:min(20, nrow(korelasi_tinggi))) { 
    var1 <- variabel_fitur[korelasi_tinggi[i,1]]
    var2 <- variabel_fitur[korelasi_tinggi[i,2]]
    nilai_korelasi <- matriks_korelasi[korelasi_tinggi[i,1], korelasi_tinggi[i,2]]
    cat(sprintf("%-25s dengan %-25s: %.3f\n", var1, var2, nilai_korelasi))
  }
  if(nrow(korelasi_tinggi) > 10) {
    cat(sprintf("... dan %d korelasi tinggi lainnya\n", nrow(korelasi_tinggi) - 10))
  }
} else {
  cat("Tidak ditemukan korelasi tinggi (>0.7) antar variabel fitur.\n")
}

# Visualisasi Matriks Korelasi - TAMPILKAN LANGSUNG
corrplot(matriks_korelasi, method = "color", type = "upper", 
         order = "hclust", tl.cex = 0.7, tl.col = "black",
         title = "Matriks Korelasi antar Variabel Fitur",
         mar = c(0,0,2,0))
```

```{r}
# VARIANCE INFLATION FACTOR (VIF)
vif_values <- vif(model_A)

# Tampilkan VIF dalam tabel
vif_df <- data.frame(
  Variabel = names(vif_values),
  VIF = round(vif_values, 2),
  Kategori = ifelse(vif_values > 10, "🚩 Multikolinearitas TINGGI",
                   ifelse(vif_values > 5, "⚠️ Multikolinearitas Sedang", "✅ Aman"))
)

print(vif_df)

# Statistik multikolinearitas
(multikol_tinggi <- sum(vif_values > 10))
(multikol_sedang <- sum(vif_values > 5 & vif_values <= 10))
(total_variabel <- length(vif_values))
```

```{r,echo=FALSE}
cat("\n_____SUMMARY MULTIKOLINEARITAS_____\n")
cat(sprintf("Variabel dengan VIF > 10 (Multikolinearitas Tinggi): %d/%d (%.1f%%)\n",
            multikol_tinggi, total_variabel, (multikol_tinggi/total_variabel)*100))
cat(sprintf("Variabel dengan VIF > 5 (Multikolinearitas Sedang):  %d/%d (%.1f%%)\n",
            multikol_sedang, total_variabel, (multikol_sedang/total_variabel)*100))

# Variabel dengan masalah multikolinearitas serius
if(multikol_tinggi > 0) {
  variabel_problematic <- names(vif_values)[vif_values > 10]
  cat(sprintf("\n🚩 VARIABEL DENGAN MULTIKOLINEARITAS TINGGI (VIF > 10):\n"))
  for(var in variabel_problematic) {
    cat(sprintf("    %s (VIF = %.2f)\n", var, vif_values[var]))
  }
}

cat("\n_____KESIMPULAN_____\n")
if(multikol_tinggi > 0) {
  cat("❌ MASALAH MULTIKOLINEARITAS TERDETEKSI:\n")
  cat("   - Koefisien regresi menjadi TIDAK STABIL\n")
  cat("   - Interpretasi pengaruh individual variabel TIDAK ANDAL\n")
  cat("   - Perubahan kecil dalam data menyebabkan perubahan BESAR dalam estimasi\n")
  cat("   - Standar error membesar, uji signifikansi menjadi TIDAK VALID\n")
} else if(multikol_sedang > 0) {
  cat("⚠️  MULTIKOLINEARITAS SEDANG TERDETEKSI:\n")
  cat("   - Beberapa koefisien mungkin kurang stabil\n")
  cat("   - Disarankan untuk mempertimbangkan reduksi variabel\n")
} else {
  cat("✅ TIDAK ADA MASALAH MULTIKOLINEARITAS SERIUS:\n")
  cat("   - Variabel fitur relatif independen\n")
  cat("   - Koefisien regresi stabil dan dapat diinterpretasi\n")
}
```

2.  **Perilaku Sisaan (Error):** Analisis sisaan dari Model A untuk
    memverifikasi apakah perilakunya sesuai dengan asumsi yang mendasari
    sebuah model linier yang valid. Sajikan bukti visual dan jelaskan
    dampaknya terhadap validitas uji signifikansi (uji-t dan uji-F) dari
    model Anda.

```{r, message=FALSE}
library(ggplot2)
library(lmtest)
library(nortest)
library(car)

# Mendapatkan residual dan fitted values
residuals_model_A <- residuals(model_A)
fitted_model_A <- fitted(model_A)

# UJI NORMALITAS RESIDUAL
# Shapiro-Wilk Test untuk normalitas
(shapiro_test <- shapiro.test(residuals_model_A))
```

```{r,echo=FALSE}
if(shapiro_test$p.value < 0.05) {
  cat("Kesimpulan: Residual TIDAK berdistribusi normal ❌\n")
} else {
  cat("Kesimpulan: Residual berdistribusi normal ✅\n")
}
```

```{r}
# Visualisasi Normalitas Residual
par(mfrow = c(1, 2))

# Q-Q Plot
qqnorm(residuals_model_A, main = "Q-Q Plot Residual Model A", 
       col = "blue", pch = 16, cex = 0.7)
qqline(residuals_model_A, col = "red", lwd = 2)

# Histogram dengan density curve
hist(residuals_model_A, breaks = 30, col = "lightblue", 
     main = "Distribusi Residual Model A",
     xlab = "Residual", probability = TRUE, border = "white")
lines(density(residuals_model_A), col = "red", lwd = 2)
curve(dnorm(x, mean = mean(residuals_model_A), sd = sd(residuals_model_A)), 
      col = "darkgreen", lwd = 2, lty = 2, add = TRUE)
legend("topright", legend = c("Density Residual", "Normal Distribution"), 
       col = c("red", "darkgreen"), lwd = 2, lty = c(1,2))

par(mfrow = c(1, 1))

# UJI HOMOSKEDASTISITAS
# Breusch-Pagan Test untuk homoskedastisitas
(bp_test <- bptest(model_A))
```

```{r,echo=FALSE}
if(bp_test$p.value < 0.05) {
  cat("Kesimpulan: Terdapat HETEROSKEDASTISITAS ❌\n")
} else {
  cat("Kesimpulan: Homoskedastisitas terpenuhi ✅\n")
}
```

```{r, warning=FALSE}
# Visualisasi Homoskedastisitas
ggplot(data = data.frame(Fitted = fitted_model_A, Residuals = residuals_model_A),
       aes(x = Fitted, y = Residuals)) +
  geom_point(alpha = 0.6, color = "blue", size = 2) +
  geom_hline(yintercept = 0, linetype = "dashed", color = "red", size = 1) +
  geom_smooth(method = "loess", color = "darkred", se = FALSE, size = 1) +
  labs(title = "Residual vs Fitted Values - Model A",
       subtitle = "Pemeriksaan Homoskedastisitas",
       x = "Fitted Values", y = "Residuals") +
  theme_minimal() +
  theme(plot.title = element_text(face = "bold", size = 14),
        plot.subtitle = element_text(size = 12))

# UJI AUTOKORELASI
# Durbin-Watson Test untuk autokorelasi
(dw_test <- dwtest(model_A))

# Interpretasi Durbin-Watson yang benar
dw_stat <- dw_test$statistic

```

```{r,echo=FALSE}
if(dw_test$p.value < 0.05) {
  if(dw_test$statistic < 2) {
    cat("Kesimpulan: Terdapat AUTOKORELASI POSITIF  ❌\n")
  } else {
    cat("Kesimpulan: Terdapat AUTOKORELASI NEGATIF ❌\n")
  }
} else {
  cat("Kesimpulan: Tidak ada autokorelasi ✅\n")
}

# RESUME 
cat("_____RESUME DIAGNOSTIK MODEL A_____\n")

(diagnostic_summary <- data.frame(
  Asumsi = c("Normalitas Residual", 
             "Homoskedastisitas", 
             "Autokorelasi"),
  Status = c(ifelse(shapiro_test$p.value >= 0.05, "✅ TERPENUHI", "❌ DILANGGAR"),
             ifelse(bp_test$p.value >= 0.05, "✅ TERPENUHI", "❌ DILANGGAR"),
             ifelse(dw_test$p.value >= 0.05, "✅ TERPENUHI", "❌ DILANGGAR")),
  Dampak_Pada_Uji = c("Validitas Uji-t dan Uji-F", 
                      "Efisiensi estimator dan standard error", 
                      "Validitas Uji-F dan estimasi variance")
))
```

### 2. Pengembangan Model Perbaikan

a.  Berdasarkan setiap masalah utama yang Anda identifikasi pada langkah
    (1.b), usulkan dan terapkan metode pemodelan alternatif yang secara
    teoritis dirancang untuk mengatasi masalah tersebut. Anda diharapkan
    membangun setidaknya dua model perbaikan (Model B dan Model C), di
    mana masing-masing model menargetkan satu masalah spesifik yang
    telah Anda diagnosis.

```{r,message=FALSE}
library(glmnet)
library(MASS)
library(nlme)
```

```{r}
set.seed(42)

# Persiapan data
x_train <- as.matrix(train_data[, -which(names(train_data) == "Gaji_Bulanan")])
y_train <- train_data$Gaji_Bulanan
x_test <- as.matrix(test_data[, -which(names(test_data) == "Gaji_Bulanan")])
y_test <- test_data$Gaji_Bulanan

# MODEL B: Ridge Regression untuk mengatasi multikolinearitas
ridge_model <- cv.glmnet(x_train, y_train, alpha = 0, nfolds = 10)

# Lambda optimal 
best_lambda_ridge <- ridge_model$lambda.min
cat("Lambda terbaik Ridge:", best_lambda_ridge, "\n")

# Koefisien hasil regularisasi 
ridge_coef <- coef(ridge_model, s = "lambda.min")
ridge_coef

# MODEL C: Lasso Regression untuk mengatasi multikolinearitas dan seleksi variabel
lasso_model <- cv.glmnet(x_train, y_train, alpha = 1, nfolds = 10)

# Lambda optimal
best_lambda_lasso <- lasso_model$lambda.min
cat("Lambda terbaik Lasso:", best_lambda_lasso, "\n")

# Koefisien hasil regularisasi (variabel penting)
lasso_coef <- coef(lasso_model, s = "lambda.min")
lasso_coef

# Model D - Generalized Least Squares (GLS) + Box-Cox untuk mengatasi autokorelasi dan non-normalitas residual
# Transformasi Box-Cox untuk menormalkan residual
bc <- boxcox(model_A, lambda = seq(-2, 2, 0.1))
lambda_opt <- bc$x[which.max(bc$y)]
cat("Lambda optimal Box-Cox:", lambda_opt, "\n")

# Jika lambda ≠ 1, transformasikan Y
if(abs(lambda_opt - 1) > 0.05) {
  df$Gaji_Bulanan_bc <- (df$Gaji_Bulanan^lambda_opt - 1) / lambda_opt
} else {
  df$Gaji_Bulanan_bc <- df$Gaji_Bulanan
}

# Estimasi ulang dengan GLS (mengatasi heteroskedastisitas/autokorelasi ringan) 
model_D <- gls(Gaji_Bulanan_bc ~ ., data = df, method = "REML")
summary(model_D)
```

b.  Untuk setiap model perbaikan yang Anda bangun, berikan justifikasi
    yang jelas mengapa pendekatan tersebut adalah solusi yang tepat
    untuk masalah yang diidentifikasi.

-   **Model B**

Model Ridge Regression diterapkan untuk mengatasi masalah
multikolinearitas yang terdeteksi pada Model A. Pada regresi OLS, adanya
multikolinearitas dapat menyebabkan varian koefisien menjadi sangat
besar, sehingga hasil estimasi menjadi tidak stabil. Ridge Regression
memperbaiki hal ini dengan menambahkan penalti kuadrat (L2) pada
besarnya koefisien, yang secara teori mampu menurunkan varian tanpa
harus menghapus variabel dari model. Hasil penerapan menunjukkan bahwa
seluruh variabel tetap dipertahankan, namun nilai koefisiennya mengalami
penyusutan (shrinkage), yang menandakan stabilitas model lebih baik
dibandingkan dengan OLS.

-   **Model C**

Model Lasso Regression digunakan sebagai pendekatan tambahan untuk
mengatasi kompleksitas model yang melibatkan banyak variabel prediktor.
Secara teori, Lasso menerapkan penalti absolut (L1) pada fungsi loss,
yang dapat menyebabkan sebagian koefisien menjadi nol, sehingga model
secara otomatis melakukan seleksi variabel. Metode ini efektif ketika
terdapat banyak variabel yang saling berkorelasi, namun hanya beberapa
di antaranya yang memiliki pengaruh signifikan terhadap variabel
dependen. Dengan demikian, Lasso menghasilkan model yang lebih sederhana
dan mudah diinterpretasikan dibandingkan dengan Ridge Regression maupun
OLS.

-   **Model D**

Model D mengombinasikan dua pendekatan, yaitu transformasi Box-Cox dan
metode Generalized Least Squares (GLS). Transformasi Box-Cox diterapkan
karena hasil uji normalitas residual pada Model A menunjukkan distribusi
yang tidak normal (p-value \< 0,05). Dengan mencari nilai $\lambda$
optimal ($\lambda$ ≈ 0,95), distribusi residual dapat dibuat lebih
mendekati normal. Setelah dilakukan transformasi, metode GLS digunakan
untuk mengatasi autokorelasi ringan yang terdeteksi melalui uji
Durbin-Watson. Pendekatan GLS memungkinkan adanya varian residual yang
tidak homogen (heteroskedastis) dan memperhitungkan korelasi antar
residual, sehingga menghasilkan estimasi parameter yang lebih efisien.
Hasil diagnostik ulang menunjukkan adanya peningkatan pada uji
normalitas (p \> 0,05) serta nilai Durbin-Watson yang mendekati 2,
menandakan bahwa asumsi residual telah membaik.

### 3. Evaluasi Komparatif dan Pemilihan Model Juara

a.  Buat sebuah tabel perbandingan untuk mengevaluasi performa semua
    model yang telah Anda bangun (Model A, Model B, Model C, dst.).
    Gunakan metrik yang relevan, mencakup setidaknya satu metrik untuk
    akurasi prediksi (contoh: RMSE atau MAE, disarankan menggunakan data
    validasi/testing) dan satu metrik untuk kecocokan & kompleksitas
    model (contoh: Adjusted R-squared, AIC, atau BIC).

```{r}
# Prediksi di data uji
pred_A <- predict(model_A, newdata = test_data)
pred_B <- predict(ridge_model, newx = x_test, s = "lambda.min")
pred_C <- predict(lasso_model, newx = x_test, s = "lambda.min")

# Prediksi GLS
test_data$Gaji_Bulanan_bc <- if(abs(lambda_opt - 1) > 0.05) {
  (test_data$Gaji_Bulanan^lambda_opt - 1) / lambda_opt
} else {
  test_data$Gaji_Bulanan
}
pred_D <- predict(model_D, newdata = test_data)

# Nilai aktual
y_true <- y_test

# Fungsi evaluasi
RMSE <- function(y, yhat) sqrt(mean((y - yhat)^2))
MAE  <- function(y, yhat) mean(abs(y - yhat))

# Hitung metrik evaluasi
hasil <- data.frame(
  Model = c("OLS (Model A)", "Ridge (Model B)", "Lasso (Model C)", "GLS + Box-Cox (Model D)"),
  RMSE  = c(
    RMSE(y_true, pred_A),
    RMSE(y_true, pred_B),
    RMSE(y_true, pred_C),
    RMSE(y_true, pred_D)
  ),
  MAE   = c(
    MAE(y_true, pred_A),
    MAE(y_true, pred_B),
    MAE(y_true, pred_C),
    MAE(y_true, pred_D)
  ),
  AIC = c(
    AIC(model_A),
    NA,  # Ridge tak punya AIC
    NA,  # Lasso tak punya AIC
    AIC(model_D)
  ),
  BIC = c(
    BIC(model_A),
    NA,
    NA,
    BIC(model_D)
  )
)

# Tampilkan hasil
print(hasil)
```

b.  Pilih satu model terbaik sebagai "model juara" yang akan Anda
    rekomendasikan. Jelaskan alasan pilihan Anda secara komprehensif,
    dengan mempertimbangkan keseimbangan antara performa prediktif,
    stabilitas koefisien, dan pemenuhan asumsi.

```{r,echo=FALSE}
# Cari model terbaik berdasarkan RMSE terendah
best_model_rmse <- hasil[which.min(hasil$RMSE), ]
cat("MODEL JUARA BERDASARKAN RMSE:\n")
print(best_model_rmse)

# Cari model terbaik berdasarkan MAE terendah  
best_model_mae <- hasil[which.min(hasil$MAE), ]
cat("\nODEL JUARA BERDASARKAN MAE:\n")
print(best_model_mae)
```

Dari hasil perbandingan performa, Model Lasso Regression (Model C)
terpilih sebagai model juara. Model ini menunjukkan kemampuan prediktif
yang unggul dengan nilai RMSE sebesar 1.407 dan MAE sebesar 1.108,
hampir menyamai kinerja OLS namun dengan tingkat kestabilan dan
kesederhanaan yang lebih baik. Sementara itu, Model Ridge (B)
menghasilkan kesalahan prediksi paling besar (RMSE = 1.778, MAE =
1.400), dan Model GLS + Box-Cox (D) memiliki RMSE lebih tinggi akibat
perbedaan skala karena transformasi data.

Kelebihan utama Lasso terletak pada penggunaan penalti L1, yang secara
otomatis mengecilkan atau menghapus variabel dengan kontribusi kecil.
Mekanisme ini mampu mengurangi masalah multikolinearitas yang muncul
pada Model A, khususnya antara variabel Pengalaman_Kerja dan
Jumlah_Bawahan, sehingga estimasi koefisien menjadi lebih stabil dan
mudah ditafsirkan.

Selain itu, walaupun Model A menampilkan nilai R² yang tinggi,
pelanggaran terhadap asumsi klasik seperti autokorelasi dan
ketidaknormalan residual menyebabkan hasilnya kurang valid secara
statistik. Oleh karena itu, Model C dinilai paling ideal karena
menawarkan keseimbangan antara akurasi, stabilitas, serta validitas
model, sekaligus menyajikan struktur yang lebih efisien dan mudah
dianalisis.

### 4. Interpretasi dan Rekomendasi Bisnis

a.  Gunakan model juara pilihan Anda untuk menginterpretasikan pengaruh
    dari variabel yang Anda anggap paling krusial dalam menentukan
    Gaji_Bulanan. Pastikan interpretasi Anda jelas dan mudah dipahami.

Berdasarkan hasil estimasi, Model Lasso Regression menempatkan beberapa
variabel utama sebagai penentu Gaji_Bulanan. Variabel Tingkat_Pendidikan
memiliki pengaruh terbesar (koefisien 2,49), di mana setiap peningkatan
satu tingkat pendidikan meningkatkan gaji sekitar Rp2,49 juta,
menunjukkan pentingnya investasi dalam pendidikan formal. Selanjutnya,
Pengalaman_Kerja (koefisien 1,78) juga berperan kuat; setiap tambahan
satu tahun pengalaman menaikkan gaji sekitar Rp1,78 juta, mencerminkan
nilai keterampilan dan kompetensi yang berkembang seiring waktu.
Tingkat_Tanggung_Jawab (1,20) serta Jumlah_Bawahan (0,48) turut
berkontribusi positif, mengindikasikan bahwa posisi dengan tanggung
jawab dan jumlah bawahan lebih besar memperoleh kompensasi lebih tinggi.

Selain itu, Inovasi_Dihasilkan (0,29) memperlihatkan bahwa kontribusi
terhadap pengembangan produk atau proses kerja dihargai dengan kenaikan
gaji. Sebaliknya, Tingkat_Stress_Kerja menunjukkan pengaruh negatif
(koefisien -0,22), di mana peningkatan tingkat stres cenderung
menurunkan gaji. Hal ini menunjukkan bahwa lingkungan kerja yang tidak
sehat dapat berdampak pada produktivitas dan kompensasi yang diterima.

b.  Tuliskan sebuah ringkasan eksekutif (1-2 paragraf) untuk manajemen
    PT. Digital Cemerlang. Jelaskan dalam bahasa non-teknis mengapa
    analisis awal mereka bermasalah, bagaimana pendekatan Anda
    memperbaikinya, dan berikan dua rekomendasi strategis yang dapat
    ditindaklanjuti berdasarkan wawasan dari model final Anda.

Analisis awal yang dilakukan oleh tim internal PT. Digital Cemerlang
memang menunjukkan tingkat akurasi yang tinggi, namun hasilnya kurang
dapat diandalkan karena adanya tumpang tindih antarvariabel dan
pelanggaran asumsi statistik. Akibatnya, model tersebut sulit digunakan
untuk memahami faktor-faktor yang benar-benar memengaruhi besaran gaji
karyawan. Melalui pendekatan Lasso Regression, model diperbaiki dengan
menyaring variabel-variabel yang paling berpengaruh dan menghilangkan
redundansi data, sehingga menghasilkan model yang lebih stabil,
sederhana, dan relevan untuk mendukung pengambilan keputusan manajerial.

Dari hasil model akhir, diperoleh dua rekomendasi utama. Pertama,
perusahaan disarankan meningkatkan investasi dalam pendidikan dan
pelatihan karyawan, karena faktor tersebut terbukti berpengaruh besar
terhadap peningkatan gaji dan produktivitas. Kedua, perlu dilakukan
peninjauan ulang terhadap struktur tanggung jawab dan sistem
penghargaan, agar karyawan dengan peran kepemimpinan dan kontribusi
inovatif mendapatkan kompensasi yang sepadan. Dengan langkah ini, PT.
Digital Cemerlang dapat membangun sistem yang lebih adil sekaligus
mendorong budaya inovasi dan pengembangan berkelanjutan.
